【裁判字號】    97,台上,2272
【裁判日期】    971030
【裁判案由】    請求塗銷土地所有權移轉登記等
【裁判全文】
最高法院民事判決            九十七年度台上字第二二七二號
上  訴  人  甲 ○ ○
            乙○○○
            丙 ○ ○
            丁 ○ ○
            己 ○ ○
            戊 ○ ○
            庚 ○ ○
共      同
訴訟代理人  張 玉 希律師
上  訴  人  宙○○○
            辛 ○ ○
            壬 ○ ○
            癸 ○ ○
            子○○○
            丑○○○
            寅 ○ ○
            卯 ○ ○
被 上訴 人  辰 ○ ○
            巳 ○ ○
            午 ○ ○
            未 ○ ○
            申○○○
            酉 ○ ○
            戌 ○ ○
            亥 ○ ○
            天 ○ ○
            地○○○
            宇 ○ ○
共      同
訴訟代理人  葉 銘 功律師
            鍾 凱 勳律師
            陳 君 慧律師
上列當事人間請求塗銷土地所有權移轉登記等事件，上訴人對於
中華民國九十六年五月八日台灣高等法院第二審判決（九十五年
度上字第六八四號），提起上訴，本院判決如下：
    主  文
原判決關於駁回上訴人對請求塗銷繼承登記及上訴人甲○○、乙
○○○、丙○○、丁○○、戊○○、己○○、庚○○、宙○○○
對請求辰○○給付新台幣五千六百零九元本息、請求辰○○、巳
○○、午○○、未○○給付新台幣十三萬五千二百八十三元本息
之上訴暨該訴訟費用部分廢棄，發回台灣高等法院。
上訴人甲○○、乙○○○、丙○○、丁○○、戊○○、己○○、
庚○○其他上訴駁回。
第三審訴訟費用關於駁回其他上訴部分，由上訴人負擔。
    理  由
本件關於侵害林許顏遺產部分之訴訟，對於林許顏之繼承人必須
合一確定，上訴人甲○○、乙○○○、丙○○、丁○○、戊○○
、己○○、庚○○（下稱甲○○等七人；乙○○○以下六人下稱
乙○○○等六人）對該部分敗訴之判決提起第三審上訴，其效力
及於同造當事人宙○○○、辛○○、壬○○、癸○○、子○○○
、丑○○○、寅○○、卯○○（辛○○以下七人下稱辛○○等七
人），爰並列為上訴人，合先敘明。
次查原審以：訴外人林許顏於民國四十四年十一月三十日亡故，
其繼承人為其養子女即訴外人林機、林木春、陳林甘。林機於六
十年七月十日死亡，其繼承人為訴外人林紅緞及上訴人宙○○○
；林紅緞於六十五年七月十二日死亡，其繼承人為被上訴人辰○
○、巳○○、午○○、未○○（下稱辰○○等四人）、申○○○
、酉○○及訴外人林蓮鳳；林蓮鳳於六十三年二月二十六日死亡
，其繼承人為被上訴人天○○、亥○○、地○○○、戌○○、宇
○○。林木春於三十四年七月二十日（日據時期）死亡，其繼承
人有訴外人林潘氏益（林木春配偶，於五十年七月十三日死亡）
、林茂仁、林秋娥、林淑貞、林端端、林綿綿、林月雲及上訴人
甲○○；林茂仁於六十九年五月八日死亡，其繼承人為乙○○○
等六人；陳林甘於三十七年五月十六日死亡，其繼承人為辛○○
等七人等情，有繼承系統表、戶籍謄本等可稽。茲上訴人主張：
(一)林木春於日據時期為戶主，亡故後家產由男性卑親屬甲○○、
林茂仁繼承，而坐落台北縣石門鄉○○段石門小段（除另載下角
段尖子鹿小段者外，均同）二九地號土地，原屬林木春、林機共
有，應有部分各為二分之一，辰○○等四人以偽造文書之方式，
於四十年間將林木春名義之二九地號土地應有部分二分之一以贈
與移轉登記於其等名下各八分之一，侵害甲○○等七人之二九地
號土地所有權，巳○○於八十三年十一月間將其應有部分贈與訴
外人梁彩霞、李湘萍，使甲○○等七人無法回復所有權，則辰○
○、午○○、未○○應塗銷上開贈與登記，巳○○應賠償其應有
部分土地價值新台幣（下同）四十八萬八千四百元；二九－一地
號土地係於六十六年間分割自二九地號土地，於八十五年五月間
經石門鄉公所徵收，辰○○等四人獲有之補償金三十四萬九千八
百六十元屬不當得利，應將該補償金本息返還予甲○○等七人；
同鄉○○段尖子鹿小段三○四地號土地，原屬林木春與林機共有
，應有部分各二分之一，午○○、未○○（下稱午○○等二人）
以偽造文書之方式，於四十年間將林木春之應有部分二分之一移
轉登記於其名下各四分之一，復於八十年二月十二日將之分售予
訴外人四海育樂股份有限公司（已更名為嘉虹育樂股份有限公司
），依當時公告現值計算共獲不法利益一百六十六萬六千六百四
十元應返還其金額本息予甲○○等七人；(二)林許顏死亡後，其遺
產二八地號、六六－二地號、六六－六地號土地應有部分各六分
之一，由林紅緞擅於六十四年十二月三十一日以不實之文件辦理
繼承為其名下，林紅緞死亡後由其子即辰○○等四人繼承登記為
所有人，妨害甲○○等七人、宙○○○（林機之繼承人）、辛○
○等七人（陳林甘之繼承人）對二八地號、六六－二地號、六六
－六地號土地之所有權；辰○○應塗銷二八地號、六六－六地號
土地之繼承登記（巳○○、午○○及未○○於七十年間將其二八
地號、六六－六地號土地連同其繼承林機之部分賣予他人），巳
○○、午○○、未○○應塗銷六六－二地號土地之繼承登記（辰
○○於七十八年間將其六六－二地號土地應有部分贈與他人）；
被上訴人（林紅緞之繼承人全體）應塗銷二八地號、六六－二地
號、六六－六地號土地林紅緞所為之繼承登記；復六六－一三地
號土地分割自六六－二地號土地、六六－一二地號土地分割自六
六－六地號土地（六十五年間分割），業經石門鄉公所於九十三
年間辦理徵收，辰○○等四人自六六－一三地號土地獲有徵收補
償金十三萬五千二百八十三元，辰○○自六六－一二地號土地獲
有徵收補償金五千六百零九元（巳○○、午○○及未○○於七十
年間已將土地出賣他人），均為不當得利，應分別由辰○○等四
人、辰○○返還其本息與甲○○等七人及宙○○○（下合稱甲○
○等八人）云云。被上訴人則否認之。兩造情詞各執。經查土地
登記申請書及其附件，應自登記完畢之日起保存十五年，二九地
號、尖子鹿小段三○四地號土地於四十年間辦理土地登記之申請
書及其附件，業經台北縣淡水地政事務所於六十八年五月向台北
縣政府報請銷毀備查。又日據時期台灣地區不動產之移轉，依日
本民法笫一百七十六條、第一百七十七條規定，於當事人意思表
示一致時，即發生效力，惟非經登記，不得對抗第三人。本件林
木春所有之二九地號、尖子鹿小段三○四地號土地應有部分各二
分之一，於四十一年一月十六日完成移轉所有權登記予辰○○等
四人、午○○等二人。核登記簿上載移轉登記原因，係於三十四
年七月八日贈與，則贈與斯時林木春尚未死亡，其與辰○○等四
人意思合致時即生不動產所有權移轉效力。上開贈與移轉所有權
登記固因登記名義人林木春於申請登記前死亡，而僅由辰○○等
四人、午○○等二人單獨申請登記，惟合於當時土地登記規則第
十七條、修正前土地登記規則第八十四條及現行土地登記規則第
一百零二條之規定，亦有主管登記之台北縣淡水地政事務所、內
政部函足據。上訴人既未能舉證證明辰○○等四人、午○○等二
人於四十年間係以偽造文書之方式辦理贈與登記，即不可信採。
復四十年間之二九地號、尖子鹿小段三○四地號土地登記申請書
及其附件等文書業依法銷毀，無從知悉移轉時是否附有林木春之
印鑑證明，且在特定情形下，無庸提出義務人之印鑑證明，得由
權利人填具保證書後單獨聲請登記，則上訴人以林木春於三十四
年七月二十日死亡，無可能取得光復後之印鑑證明辦理土地過戶
日期係四十年十二月間為由，推論被上訴人所持之印鑑證明係偽
造乙節，並不足採。因此上訴人所謂辰○○等四人、午○○等二
人以偽造文書之方式辦理贈與登記之事實，即屬不能證明。其次
林許顏之遺產即二八地號、六六－二地號（分割增加六六－一三
地號）、六六－六地號（分割增加六六－一二地號）之應有部分
，於六十五年五月二十六日辦理繼承登記為林紅緞所有。惟因登
記相關檔案資料逾保存年限，已經銷毀而無原案可供稽查。上訴
人主張：林木春之繼承人就林許顏上開地號持分並未拋棄繼承，
林紅緞以偽造文書方式辦理繼承登記云云，被上訴人既否認之，
則上訴人即應就此林紅緞以偽造文書方式辦理繼承登記之事實，
負舉證之責，惟上訴人並未能舉證證明。再者繼承人拋棄繼承應
以書面向法院為之，係七十四年修正後民法第一千一百七十四條
第二項之規定；原規定繼承人拋棄其繼承權時，應以書面向法院
、親屬會議或其他繼承人為之。因此無從僅以法院查無林木春繼
承人拋棄繼承林許顏之遺產（代位繼承）之核備文件，即認上訴
人等未拋棄代位林木春繼承林許顏之遺產。況林許顏之繼承人除
林木春外，另有林機、陳林甘，而林機之繼承人除林紅緞外，另
有上訴人宙○○○。林許顏上開遺產，於六十五年五月二十六日
由林紅緞辦理繼承登記為林紅緞所有後，迄本件訴訟繫屬已近二
十八年，林許顏之其餘繼承人均無爭執，參酌以觀，難認林紅緞
係以偽造文書方式辦理繼承登記乙節與事實相符。上訴人等請求
塗銷贈與、繼承登記及請求給付補償金等本息，均為無理由。因
而維持第一審所為上訴人敗訴之判決，駁回上訴人之上訴。
(一)關於廢棄發回部分（即上訴人請求塗銷繼承登記及甲○○等八
人請求給付金錢本息部分）：
按繼承因被繼承人死亡而開始，民法第一千一百四十八條定有明
文。乃我國民法採當然繼承主義，繼承效力因被繼承人之死亡而
當然發生，與繼承人之意思無關，不以繼承人表示繼承意思為必
要。而繼承人拋棄繼承，於七十四年六月三日前，應依修正前民
法第一千一百七十四條第二項規定之法定方式為之，亦即於知悉
其得繼承之時起二個月內，以書面向法院、親屬會議或其他繼承
人為之，否則不生拋棄繼承效力。不得以繼承人未曾就被繼承人
之遺產表示繼承之意思，或未辦理繼承登記，即認其已拋棄繼承
。易言之，主張拋棄繼承者，應就此拋棄繼承之事實負舉證之責
，縱該拋棄繼承之書面事後難以覓尋，茍能以其他證據證明拋棄
繼承之事實，固不能謂不發生拋棄繼承之效力，惟終不得將其舉
證之責歸於否認拋棄繼承之人。查本件原審或以上訴人未證明林
紅緞以偽造文書方式辦理繼承登記；或以七十四年修正前民法第
一千一百七十四條第二項規定繼承人拋棄其繼承權時，應以書面
向法院、親屬會議或其他繼承人為之，無從以法院查無林木春繼
承人拋棄代位繼承林許顏之遺產之核備文件，而認定上訴人等未
拋棄代位林木春繼承林許顏之遺產；或以林紅緞辦理繼承登記，
其他繼承人無爭執為由，而為不利於上訴人之論斷，未命主張上
訴人拋棄繼承之被上訴人就拋棄繼承事實負舉證責任，揆諸前揭
說明，自有未合。上訴論旨，指摘原判決關此部分（即上訴人請
求塗銷關於二八地號、六六－二地號、六六－六地號土地應有部
分之繼承登記及甲○○等八人請求辰○○給付五千六百零九元本
息、請求辰○○、巳○○、午○○、未○○給付十三萬五千二百
八十三元本息）為不當，聲明廢棄，非無理由。
(二)關於駁回其他上訴部分（即甲○○等七人請求塗銷贈與移轉登
記及請求給付金錢本息部分）：
本件原審以上開理由，認為上訴人甲○○等七人無從證明辰○○
等四人、午○○等二人以偽造文書方式辦理二九地號（嗣分割增
加二九－一地號）、尖子鹿小段三○四地號應有部分之贈與所有
權移轉登記，因而維持第一審所為駁回甲○○等七人此部分之訴
之判決（即請求命辰○○、午○○、未○○塗銷二九地號其應有
部分之贈與移轉登記、命巳○○給付甲○○等七人四十八萬八千
四百元本息、命午○○等二人給付甲○○等七人一百六十六萬六
千六百四十元本息、命辰○○等四人給付甲○○等七人三十四萬
九千八百六十元本息），駁回甲○○等七人之上訴，經核並無違
誤。甲○○等七人上訴論旨，猶執前詞，任意指摘原判決關此部
分為不當，難謂有理由。
據上論結，本件上訴為一部有理由，一部無理由。依民事訴訟法
第四百七十七條第一項、第四百七十八條第二項、第四百八十一
條、第四百四十九條第一項、第七十八條，判決如主文。
中    華    民    國  九十七  年    十    月   三十   日
                      最高法院民事第四庭
                          審判長法官  許  朝  雄
                                法官  陳  淑  敏
                                法官  鄭  玉  山
                                法官  袁  靜  文
                                法官  黃  秀  得
      本件正本證明與原本無異
                                      書  記  官
中    華    民    國  九十七  年   十一   月   十三   日
                                                      K


司法院資訊處製作；財團法人民間司法改革基金會備份。
